【裁判字號】    99,訴,804
【裁判日期】    990929
【裁判案由】    塗銷所有權移轉登記
【裁判全文】
臺灣高雄地方法院民事判決               99年度訴字第804號
原      告  台新國際商業銀行股份有限公司
法定代理人  甲○○
訴訟代理人  乙○○
            張明賢
被      告  王東林
            即王朝文
被      告  丙○○
上當事人間請求塗銷所有權移轉登記事件，經本院於民國99年9
月8 日言詞辯論終結，判決如下：
    主      文
原告之訴駁回。
訴訟費用由原告負擔。
    事實及理由
一、按原告於判決確定前，得撤回訴之全部或一部。但被告已為
    本案之言詞辯論者，應得其同意；訴之撤回，被告於期日到
    場，未為同意與否之表示者，自該期日起；其未於期日到場
    或係以書狀撤回者，自前項筆錄或撤回書狀送達之日起，十
    日內未提出異議者，視為同意撤回，民事訴訟法第262 條第
    1 項、第4 項定有明文。本件原告原分別本於通謀虛偽意思
    表示及民法第244 條第2 項之規定對被告為請求，並先位聲
    明：(一)確認被告間就坐落於高雄縣燕巢鄉○○段899 地號及
    其上建物即門牌號碼高雄縣燕巢鄉安招村新厝巷17號建物（
    同段252 建號，下稱系爭房地）之買賣契約關係不存在。(二)
    被告丙○○應將系爭房地之所有權移轉登記予以塗銷。備位
    聲明：(一)被告間就系爭房地所為之買賣行為及所有權移轉行
    為均應予撤銷。(二)被告丙○○應將系爭房地之所有權移轉登
    記予以塗銷。嗣於民國99年9 月8 日言詞辯論時以言詞撤回
    先位聲明，而被告就此並未提出異議，應視為同意撤回，則
    揆諸前揭說明，原告上開訴之一部撤回於法應無不合。
二、原告主張：被告王東林於92年8 月向伊申辦卡號0000000000
    000000號現金卡使用，卻自95年6 月12日即遲延繳納本息，
    至95年12月10日止已積欠伊新臺幣（下同）576,132 元（含
    本金531,568 元、利息44,564元），惟其未依約清償此債務
    ，卻於同日將其所有之系爭房地出售予其母即被告丙○○，
    並於96年2 月1 日以買賣為原因辦理所有權移轉登記完畢，
    而此買賣行為實已損害伊之債權，且被告丙○○亦知悉此情
    ，又被告王東林移轉系爭房地所有權後，名下已無其他較具
    價值之財產，是伊自得訴請撤銷被告間就系爭房地所為之債
    權行為及所有權移轉行為，並請求被告丙○○塗銷所有權移
    轉登記，為此爰依民法第244 條第2 項、第4 項等規定提起
    本訴等語。並聲明：(一)被告間就系爭房地所為之買賣行為及
    所有權移轉行為均應予撤銷。(二)被告丙○○應將系爭房地之
    所有權移轉登記予以塗銷。
二、被告則以：被告王東林因投資失敗而積欠債務，經向其父王
    水盛求援後，王水盛告知其賣地所得款項有一半為被告丙○
    ○所有，乃轉向被告丙○○請求借款償債，經商議後乃約定
    由被告丙○○購買系爭房地，使被告王東林得以該買賣價金
    解決債務並經營養豬事業，嗣被告王東林陸續向被告丙○○
    借款約185 萬元，被告二人即約定以190 萬元為系爭房地之
    買賣價金，並將系爭房地移轉登記予被告丙○○，是系爭房
    地之買賣確屬真正等語資為抗辯。並均聲明：原告之訴駁回
    。
三、兩造不爭執事項：
  (一)原告為被告王東林之債權人。
  (二)被告王東林於移轉系爭房地後，已無任何財產可供清償積欠
    原告債務。
  (三)原告乃於99年1 月22日始知悉系爭房地移轉登記情形。
  (四)被告間乃為母子關係。
四、得心證之理由
    按債務人所為之有償行為，於行為時明知有損害於債權人之
    權利者，以受益人於受益時亦知其情事者為限，債權人得聲
    請法院撤銷之；債權人依第一項或第二項之規定聲請法院撤
    銷時，得並聲請命受益人或轉得人回復原狀。但轉得人於轉
    得時不知有撤銷原因者，不在此限，民法第244 條第2 項、
    第4 項定有明文。又債權人對於債務人所為之有償行為，如
    欲聲請法院予撤銷，必先證明自己之權利係因該項行為致受
    損害而後可，否則即無撤銷權行使之可言，最高法院48年台
    上字第338號亦著有判例可供參照。經查：
  (一)原告固主張被告所提存摺無法證明其等間有借款之事實，且
    所答辯之買賣價金與其等申辦所有權移轉登記所附契約書上
    載金額不符云云，惟被告王東林係於96年2 月1 日將其所有
    系爭房地以於95年12月20日買賣為移轉登記原因，移轉登記
    予被告丙○○，此有高雄縣岡山地政事務所99年4 月22日岡
    所一字第0990004154號函及函附資料在卷可按（見本院卷第
    25 至34 頁），又被告丙○○曾於95年10月11日以30萬元之
    支票存入帳戶，並於同日轉帳匯出，而被告王東林之父王水
    盛於95年10月12日、96年3 月21日分別提領現金75萬元、30
    萬元，並在96年3 月22日匯款50萬元予被告丙○○等情，有
    燕巢鄉農會交易明細表、王水盛存摺影本在卷可按（見本院
    卷第112 至120 頁），且為兩造所不爭執，則此資金流向及
    其數額紀錄與被告抗辯之被告丙○○先向其舅借款30萬元，
    而王水盛以離婚時同意予被告丙○○出售土地價款之一半陸
    續給付被告王東林或交予丙○○再出借被告王東林使用，嗣
    於系爭房地移轉後經被告結算而約定以190 萬元為買賣價金
    等語大致相符，且衡以上開資金流動時間均與系爭房地所有
    權移轉登記之前後緊接，且被告間乃具母子之親，未如一般
    人間借款留有借據等憑據亦符常情，並參以被告丙○○既係
    為替被告王東林解決債務問題方購買系爭房地，其於購買之
    初未約定確切之賣賣價金，待陸續為之還款後方進行結算，
    而與登記時為節省稅捐之公契所載買賣價金不符，亦合情理
    ，足見被告間確有以190 萬元買賣系爭房地甚明，原告主張
    應非可採。
  (二)原告復主張被告王東林於出售系爭房地後仍居於其內，且亦
    未變更系爭房地之抵押權債務人，足見買受人並無所有之意
    思云云。惟被告間為母子關係，本非得以「一般交易慣例」
    論斷其間買賣條件之合理與否，而母親之屋予子女居住在我
    國亦屬常見，且被告丙○○既經買賣取得系爭房地，其自有
    所有之意思，是原告主張尚非可採。
  (三)又原告自陳系爭房地於99年1 月間約價值110 萬元，則衡以
    近年來臺灣之經濟變動情況，系爭房地價值自95年12月迄上
    開估價時間雖已歷經約3 年時間，惟其變動應不至過鉅，是
    被告間於95年12月間以190 萬元買賣系爭房地顯已高於其價
    值，原告復未舉證被告間有何以低價買賣系爭房地而致減少
    被告王東林資力之情，是原告主張被告間之買賣行為損害其
    權利云云尚不可採。
  (四)綜上所述，被告間乃係以190 萬元買賣系爭房地，且無損害
    原告之權利，從而原告依民法第244 條第2 項、第4 項請求
    撤銷被告間就系爭房地所為之買賣行為及所有權移轉行為及
    請求被告丙○○塗銷系爭房地之所有權移轉登記，均無理由
    ，應予駁回。
五、本件事證已臻明確，兩造其餘之攻擊防禦方法及訴訟資料，
    經核與判決結果不生影響，爰無庸一一論述，附此敘明。
六、據上論結，本件原告之訴為無理由。依民事訴訟法第78條，
    判決如主文。
中    華    民    國    99    年    9     月    29    日
                  民事第四庭  審判長法  官  黃宏欽
                                    法  官  楊淑珍
                                    法  官  楊淑儀
以上正本係照原本作成。
如對本判決上訴，須於判決送達後20日內向本院提出上訴狀。如
委任律師提起上訴者，應一併繳納上訴審裁判費。
中    華    民    國    99    年    9     月    29    日
                                    書記官  王資惠

司法院資訊處製作；財團法人民間司法改革基金會備份。
